【裁判字號】    98,國,3
【裁判日期】    980922
【裁判案由】    國家賠償
【裁判全文】
臺灣雲林地方法院民事判決                 98年度國字第3號
原      告  丙○○
被      告  雲林縣麥寮鄉公所
法定代理人  乙○○
訴訟代理人  甲○○
上列當事人間請求國家賠償事件，本院於民國98年9 月8 日言詞
辯論終結，判決如下：
    主  文
被告應給付原告新台幣柒拾萬捌仟貳佰陸拾元，及自民國九十七
年十二月十六日起至清償日止，按年息百分之五計算之利息。
原告其餘之訴駁回。
訴訟費用由被告負擔新台幣玖仟壹佰肆拾貳元，餘由原告負擔。
    事  實
甲、原告方面：
一、聲明：
  (一)被告應給付原告新台幣（下同）1100,000元，及自民國（下
    同）97年12月16日起，至清償日止，按年息百分之五計算之
    利息。
  (二)訴訟費用由被告負擔。
二、陳述：
  (一)原告之子林恭輝於96年8 月1 日上午駕駛原告所有之農用耕
    耘機，途經麥寮鄉興化厝重劃區○○○道路即麥寮鄉○○段
    416-1 號土地（下稱系爭產業道路），因系爭產業道路路基
    被淘空，且路肩雜草叢生，被告為管理機關，未儘速修復，
    亦未設置警示標誌，致原告之子林恭輝駕駛之耕耘機翻覆墜
    河，造成車毀人傷事故（下稱系爭事故），有雲林縣警察局
    台西分局道路交通事故當事人登記聯單可證。經原告於97年
    12月15日向被告提國家賠償請求，被告受理至今，尚未進行
    協商，乃依法提起國家賠償訴訟。
  (二)按系爭產業道路既有路基淘空、路面龜裂、雜草叢生之情形
    ，隨時會肇致危險，被告為管理權責機關，即負有設置警示
    標誌，並儘速修復之責，系爭事故肇因於被告對系爭產業道
    路疏於管理維護，亦未設置警示標誌，向往來用路人示警，
    被告對系爭產業道路即有管理欠缺，並應對系爭事故之發生
    負損害賠償之責。
  (三)原告毀損之耕耘機係於95年7 月7 日以300 萬元向台中裕農
    農機廠有限公司（下稱裕農公司）價購，因系爭事故造成毀
    損，經裕農公司修復經費高達101 萬元，依國家賠償法第3
    條第1 項、第11條第1 項之規定，被告應負損害賠償責任。
乙、被告方面：
一、聲明：
  (一)原告之訴駁回。
  (二)訴訟費用由原告負擔。
二、陳述：
  (一)被告非系爭產業道路實質移交及實質管理機關。從系爭產業
    道路土地登記謄本所載，系爭產業道路管理者雖為被告。但
    系爭產業道路坐落東西向，呈長條形，從地籍圖來看，系爭
    產業道路並未實施實質農地重劃，與經重劃後整齊劃一之南
    北向農地有別，雲林縣政府未能提出農地重劃及土地移交相
    關文件，難謂已移交被告管理維護，自無農地重劃條例第37
    條之適用。按理被告無從管理，顯與被告被登載為管理者原
    因不符。
  (二)又被告在未被知會下，系爭產業道路乃雲林縣台西地政事務
    所以內政部與雲林縣政府函示，自雲林縣麥寮鄉○○段416
    地號土地逕行分割並登記被告為管理機關，因此系爭產業道
    路並未實質移交被告管理。
 (三) 依雲林縣麥寮鄉崙後村辦公處93年8 月9 日雲麥鄉崙後村字
    第135 號函，有關施厝大排土方坡面修復相關資料顯示，施
    厝大排土方流失，呈凹洞，導致路基坍塌，其修復費用支出
    單位為雲林縣政府，足資證明該路段被告非實質管理、維護
    機關。
    理    由
壹、程序事項
一、按訴狀送達後，原告不得將原訴變更或追加他訴，但擴張或
    減縮應受判決事項之聲明者，不在此限，民事訴訟法第255
    條第1 項第3 款定有明文。本件原告於98年4 月9 日起訴時
    請求「被告應給付原告新台幣1100,000元。及自民國96年10
    月18日起至清償日止，按年息百分之五計算利息。」，該起
    訴狀繕本並於98年4 月20日送達被告，原告嗣於本院98年5
    月5 日言詞辯論時主張將利息起算日變更為「97年12月16日
    」，核屬聲明之減縮，應予准許。
二、次按賠償義務機關拒絕賠償，或自提出請求之日起逾三十日
    不開始協議，或自開始協議之日起逾六十日協議不成立時，
    請求權人得提起損害賠償之訴，國家賠償法第11條第1 項前
    段定有明文。本件被告係於97年12月15日收到原告國家賠償
    請求書，經被告訴訟代理人陳明在卷，惟被告並未通知原告
    進行協議或給予拒絕賠償理由書，業經被告於本院98年5 月
    5 日言詞辯論時自承無訛，依前開說明，原告提起本訴，程
    序上並無不合，先予敘明。
貳、兩造不爭執事項：
一、系爭產業道路為施厝大排之堤岸道路，寬度約四公尺左右，
    於事故發生時有鋪設柏油路面。於事故發生後可看出該處路
    面塌陷約三分之一。
二、原告所有之農用耕耘機為裕農牌、型號ＪＤ-7820 、寬度為
    244 公分。
三、被告係於97年12月15日收到原告國家賠償請求書，而被告並
    未通知原告進行協議或給予拒絕賠償理由書。
四、第三人裕農公司於本院97年度國字第7 號案件中具狀陳報，
    原告所有農用耕耘機因系爭事故毀損修理費共1011,800元，
    至於該耕耘機自95年9 月13日掛牌後至系爭事故發生當時之
    折舊比率為三成。
五、雲林縣麥寮鄉崙後村辦公處於93年8 月9 日以雲麥鄉崙後村
    字第135 號發函予麥寮鄉公所，就該鄉施厝大排（三盛橋上
    游段）堤岸土方流失，路面塌陷，危及行車安全，請麥寮鄉
    公所派員勘查修復。該次搶修之處所與本次事故處所相近，
    且同是施厝大排南側堤岸。
、兩造爭執之事項：
一、被告是否為系爭產業道路之管理機關？
二、若被告為管理機關，其對系爭產業道路之管理有無欠缺？其
    欠缺與本件事故的發生，是否有相當因果關係？
三、原告所主張之損害金額以多少為合理？
肆、法院的判斷：
一、被告為系爭產業道路之管理機關：
  (一)依雲林縣政府98年5 月27日府地劃字第0980701686號函說明
    三：「復查麥寮鄉○○段416 地號土地系列屬本縣興化厝農
    地重劃區重化後新規劃農路用地，並依據農地重劃條例第37
    條：『重劃區農路及非農田水利會管理之水路，其用地應登
    記為該管直轄市或縣（市）所有。原登記為國有、省有及鄉
    （鎮）有者，應辦理註銷手續。前項農路及水路，由直轄市
    或縣（市）政府自行或指定機關、團體管理、維護之。‧‧
    ‧‧‧』規定登記為雲林縣政府所有，管理者麥寮鄉公所。
    」次依雲林縣政府98年6 月29日府地劃字第0980080445號函
    說明二：「‧‧‧本府係依據農地重劃條例第37條：『重劃
    區農路及非農田水利會管理之水路，其用地應登記為該管直
    轄市或縣（市）所有。原登記為國有、省有及鄉（鎮）有者
    ，應辦理註銷手續。前項農路及水路，由直轄市或縣（市）
    政府自行或指定機關、團體管理、維護之。其費用由各該政
    府列入年度預算。‧‧‧』規定將重劃區農路移請麥寮鄉公
    所管理、維護，該重劃區係於75年度辦竣，事隔二十餘年，
    移交相關文件已無法調閱，惟按本縣辦理重劃區農路部分自
    始至今均依上開規定交由公所管理維護之。」再按雲林縣政
    府98年8 月5 日府工養字第0981402897號函說明二：「‧‧
    ‧，該筆坐落雲林縣麥寮鄉○○段416-1 號土地興化厝農地
    重劃區，據本府地政處府地劃字第0980080445號函表示，已
    於75年重劃完竣，並依規定交由公所管理。至於96年8 月1
    日鋪設於上揭土地之柏油路面，並非由本府工務處出資鋪設
    。」可知，從75年系爭產業道路重劃完竣後，雲林縣政府已
    將系爭產業道路交由被告管理。
  (二)依系爭產業道路（麥寮鄉○○段416-1 號土地）之土地登記
    謄本記載，管理者為被告，則依不動產登記之公示性，應認
    被告為系爭產業道路之管理機關。至於雲林縣政府是否有提
    出農地重劃及土地移交相關文件，或是否已實際移交與被告
    管理維護，乃公部門間爭議，被告不能據此否認其為系爭產
    業道路之管理機關，進而影響一般用路人之權益。
  (三)被告答辯所引用之雲林縣麥寮鄉崙後村辦公處93年8 月9 日
    雲麥鄉崙後村字第135 號函，麥寮鄉公所收受後，建設課主
    辦技士廖育成另以簽呈請示：「主旨：位於本鄉施厝大排（
    三盛橋上游段）土方坡面工，土方流失，呈凹洞，路面塌陷
    ，危及行車安全情緊急，經電話通知縣府水利課，須進行
    搶修，水利課長同意由公所辦理，費用由縣府支付，擬請准
    予辦理。」經建設課長、主任秘書蓋戳層轉鄉長批示「如擬
    」，有被告提出之該簽呈影本在卷可稽。該次搶修之處所與
    本次事故處所相近，且同是施厝大排南側堤岸，足以認定被
    告對該路段確有從事管理、維護工作。
  (四)被告雖抗辯稱系爭產業道路並未重劃，雲林縣政府未實質移
    交系爭產業道路相關文件，被告非系爭產業道路之實質管理
    機關，無從管理，且系爭產業道路上之柏油路面並非被告所
    鋪設，又系爭產業道路旁之大排潰堤，該修繕費用之支出單
    位為雲林縣政府非被告云云，仍難認被告非系爭產業道路之
    管理機關。
二、被告對系爭產業道路之管理有欠缺：
  (一)證人丁○○於本院98年8 月25日言詞辯論時具結後證詞如下
    ：（法官問：96年8 月1 日上午你有無到雲林縣麥寮鄉施厝
    大排旁安西段土地上的堤岸道路拖吊跌落施厝大排的耕耘機
    ？）答稱：「有。」（法官問：是否記得到達的時間？）答
    稱：「大約上午十一點左右。」（法官問：你當時駕駛的吊
    車有多寬？）答稱：「我是開113 噸的吊車，寬度約兩米半
    到三米。」（法官問：耕耘機掉落的地點是在東西向的道路
    ，該道路兩端會有南北向的道路，請問該掉落處距離較近的
    南北向道路，是在東邊或西邊？距離大約多遠？）答稱：「
    我是從北邊向南走，因為堤岸道路無法讓我通行，所以我是
    將吊車開到附近民宅的空地，再將吊桿伸到耕耘機掉落處將
    它吊起。」（法官問：你要拖吊以前，有先觀察堤岸道路的
    狀況嗎？）答稱：「有。」（法官問：當時堤岸道路有無崩
    塌？）答稱「有。」（法官問：崩塌處和無崩塌處寬度比例
    大約多少？）答稱：「大約減少一公尺半左右。」（法官問
    ：你所說減少一公尺半，是僅指鋪柏油的部分或連柏油以外
    的路肩也算進去？）答稱：「包括路肩長草的部分。」（
    法官問：能否概估原來的堤岸道路寬度有多少？）答稱：「
    我沒有辦法估計。」
  (二)證人許建新於本院98年8 月25日言詞辯論時具結後證詞如下
    ：（法官問：96年8 月1 日原告的耕耘機掉落施厝大排，當
    天上午你有到現場查看嗎？）答稱：「當時我去看時，車子
    都已經吊好了，我只是去看路面。」（法官問：你所見情形
    ？）答稱：「東西向的道路，南邊有民宅，東西向路寬約四
    米的產業道路，南邊是民宅，水溝部分雜草叢生，可能原告
    之子走過來不知道路基淘空才跌落，我去看時柏油路面缺壹
    角。」（法官問：柏油路面缺損的寬度及加計路肩缺損的寬
    度大約各為多少？）答稱：「以目測，柏油路連路肩少了三
    分之一。」（法官問：證人剛才說四米寬的產業道路，是包
    括路肩嗎？）答稱：「產業道路鋪柏油後，旁邊還有一點雜
    草的部分，肇事地點已經接近南北向道路的橋，那一段的堤
    岸道路有比較窄，往東邊才比較寬一點。」
  (三)由證人丁○○及許建新之證詞，其二人對於系爭產業道路於
    系爭事故發生時之路況描述相近（許建新所稱寬約四米的產
    業道路連路肩少了三分之一，與丁○○所稱大約減少一公尺
    半左右，很接近），故該二人證詞之可信性頗高。其中證人
    許建新為施厝村的村長，其對於系爭產業道路之路況應更加
    熟悉。而據證人丁○○及證人許建新之上述證詞，系爭事故
    發生當時，系爭產業道路坍塌約一公人半或三分之一（此為
    事後所見，研判於事故前有路基淘空之情形，應屬合理之推
    測），被告為系爭產業道路之管理機關，未及時維護或設置
    警告標誌、路障，使用路人誤信系爭產業道路仍能通行，玫
    生事故，可見被告對系爭產業道路之管理為有欠缺。
三、原告之耕耘機受有損害與被告對系爭產業道路管理有欠缺，
    兩者間有相當因果關係：
    原告之子駕駛耕耘機經過系爭產業道路時，因系爭產業道路
    有部分坍塌（缺角），原告之子連同耕耘機翻覆至系爭產業
    道路旁之水溝，導致原告所有之耕耘機受有損害，倘若被告
    有及時維修系爭產業道路或設置警告標誌提醒用路人系爭產
    業路坍塌，或設置路障避免用路人通行發生意外，系爭事故
    當不致於發生，是故，本院認原告之耕耘機受有損害，與系
    爭產業道路管理之欠缺，兩者間有相當因果關係。
四、被告應負責之賠償金額：
  (一)按公有公共設施因設置或管理有欠缺，致人民之生命、身體
    或財產受有損害者，國家應負損害賠償責任，國家賠償法第
    3 條第1 項定有明文。所謂管理有欠缺者，係指公共設施於
    建造後未善為保管，怠為修護致該物發生瑕疵，復未為必要
    之防護措施，致使該公共設施欠缺通常應具備之安全性而言
    。又此處之國家賠償責任，係採無過失主義，即以該公共設
    施之設置或管理有欠缺，並因此一欠缺致人民受有損害為其
    構成要件，並不以管理機關有過失為必要。又按，凡公共設
    施由國家或地方自治團體設置或事實上處於管理狀態，即有
    國家賠償法之適用。（最高法院91年度台上字第858 號判決
    意旨參照。）
  (二)被告為系爭產業道路之管理機關，對系爭道路未保持足以維
    護行走安全之應有狀態，對公有公共設施管理有欠缺，致原
    告所有之耕耘機行經系爭產業道路時，因路基淘空而翻覆受
    有損害，原告自得請求被告負損害賠償責任。查原告所有之
    耕耘機因系爭事故毀損修理費共1011,800元，至於該耕耘機
    自95年9 月13日掛牌後至系爭事故發生當時之折舊比率為三
    成，此經第三人裕農公司於本院97年度國字第7 號事件中具
    狀陳報（見本院97年度國字第7 號卷第109 頁）復為兩造所
    不爭執，依最高法院77年度第9 次民事庭會議決議(一)意旨：
    「物被毀損時，被害人除得依民法第一百九十六條請求賠償
    外，並不排除民法第二百十三條至第二百十五條之適用。依
    民法第一百九十六條請求賠償物被毀損所減少之價額，得以
    修復費用為估定之標準，但以必要者為限 (例如：修理材料
    以新品換舊品，應予折舊)。 」，則原告得請求之損害賠償
    金額為708260元【計算式：1011,800 ×0.7 ＝708260】。
五、從而，原告依據國家賠償法第3 條第1 項規定，請求被告給
    付之金額，在708260元及自97年12月16日起，至清償日止，
    按年息百分之五計算之利息之範圍內，為有理由，應予准許
    。原告超過此金額之請求，則無理由，應予駁回。
伍、本件訴訟費用包括裁判費11890 元、兩位證人日旅費共1170
    元，合計13060元，由被告負擔十分之七。
陸、結論：原告之訴為一部有理由，一部無理由，並依民事訴訟
    法第79條判決如主文。
中    華    民    國    98    年    9     月    22    日
                  民事第一庭    法  官  邱瑞裕
以上正本係照原本作成
如對本判決上訴，須於判決送達後20日內向本院提出上訴狀
中    華    民    國    98    年    9     月    23    日
                                書記官  賴成育


司法院資訊處製作；財團法人民間司法改革基金會備份。
